【裁判字號】    94,上易,871
【裁判日期】    950117
【裁判案由】    遷讓房屋等
【裁判全文】
臺灣高等法院民事判決                 94年度上易字第871號
上  訴  人  乙○○
            甲○○
共      同
訴訟代理人  王東山律師
            李美寬律師
            林孝甄律師
被 上訴 人  財政部國有財產局臺灣北區辦事處
法定代理人  丙○○
訴訟代理人  吳嘉榮律師
上列當事人間因遷讓房屋等事件，上訴人對於中華民國94年8月
29日臺灣臺北地方法院93年度訴字第2960號第一審判決提起上訴
，本院於95年1月3日言詞辯論終結，判決如下：
    主      文
上訴駁回。
第二審訴訟費用由上訴人負擔。
    事實及理由
一被上訴人係國有財產局之分支機構，依該局組織條例第2條、
  第11校及該局各地區辦事組織通則第3條規定，就臺灣北區之
  國有土地，依法有代表國家行使管理之權限，就其業務範圍內
  之事項涉訟時，自有當事人能力（最高法院51年臺上字第2680
  號判例意旨、及司法院（73）廳民1字第747號函示意見參照）
  。是被上訴人雖係國有財產局之辦事處，但本件臺北市○○○
  路○段23巷1弄19號3樓房屋（下稱系爭房屋）既位於臺北市內
  ，屬其管轄區域，被上訴人請求上訴人遷讓系爭房屋，自屬其
  業務範圍，而有當事人能力。上訴人辯稱被上訴人僅為辦事處
  ，無當事人能力，其提起本件訴訟為不合法云云，即無可取。
二被上訴人起訴主張：坐落臺北市○○段○○段168號土地上之系
  爭房屋，原係臺灣省菸酒公賣局（下稱菸酒公賣局）管理之臺
  灣省財產，嗣菸酒公賣局改制為臺灣菸酒股份有限公司，將系
  爭房屋列為不作價投資資產，變更為非公用財產，並於民國88
  年11月29日登記為中華民國所有，並以伊所屬財政部國有財產
  局為管理機關。惟系爭房屋現由上訴人無權占用，並致伊受有
  相當於租金之損害。爰依民法第767條、侵權行為及不當得利
  之規定，求為命上訴人自系爭房屋遷出，並將系爭房屋返還予
  被上訴人；並給付421,798元，及自93年6月1日起至返還系爭
  房屋日止，按月給付9,980元之判決。
  上訴人則以：乙○○原為菸酒公賣局職員，於62年12月1日退
  休，系爭房屋乃伊當時依法獲配之眷舍，依「中央各機關學校
  國有眷舍房地處理辦法」（下稱眷舍處理辦法）第3條第1項第
  1 款及第2款規定，伊為72年5月1日前依法配住眷舍之退休人
  員，為合法之現住人，非無權占用；甲○○為乙○○之女，經
  乙○○同意，於87年6月19日遷入系爭房屋，亦非無權云云，
  資為抗辯。
三原審判命上訴人自系爭房屋遷出，並將系爭房屋返還予被上訴
  人；並給付421,798元，及自93年6月1日起至返還系爭房屋日
  止，按月給付9,980元。上訴人提起上訴，聲明：
  (一)原判決不利上訴人部分廢棄。
  (二)上開廢棄部分，被上訴人在第一審之訴及假執行之聲請均駁
    回。
  被上訴人則聲明：上訴駁回。
  （原審另駁回被上訴人對原審共同被告范李學珍自坐落臺北市
  ○○○路1段23巷1弄15號3樓房屋遷出，並將該房屋返還予被
  上訴人，並給付被上訴人508,921元，及自93年6月1日起至返
  還該房屋日止，按月給付被上訴人11,980元之請求，被上訴人
  就該敗訴部分未提起上訴而告確定）。
四被上訴人主張前揭事實，提出系爭房屋登記謄本為證（原審卷
  (一)第17頁），而乙○○原為菸酒公賣局員工，獲配住系爭房屋
  ，然已於62年12月1日辦理退休，至今仍占用系爭房屋居住等
  情，有卷附菸酒公賣局眷舍清冊、菸酒公賣局62.12.4.公人一
  字第36676號函、臺北市政府警察局中山分局94年7月1日北市
  警中分刑字第09433207800號函、戶籍謄本等件足稽，並為乙
  ○○自認在卷（原審卷(一)第20,68頁, 卷(二)第207,222頁, 第
  225頁背面），顯然乙○○目前仍占用系爭房屋屬實。而甲○
  ○為乙○○之女，業已成年，至87年6月19日始遷入系爭房屋
  之事實，有戶籍謄本在卷足憑，亦為其自認在卷（原審卷(二)卷
  第223,224頁），顯見甲○○非乙○○之占有輔助人，而係為
  自己而占用系爭房屋。查乙○○原為菸酒公賣局職員，於62年
  12月1日依公務員退休法第4條第1項第2款、省營事業機關職員
  退休辦法第1條、第3條之規定辦理退休，有前揭第36676號函
  在卷可憑（本院卷第11頁），其於退休前獲住配住系爭房屋，
  原屬有權居住。另依眷舍處理辦法第3點第1項第1款、第2款、
  第18點之規定，乙○○係於72年5月1日前依法配住眷舍之退休
  人員，核係合法之現住人。又雖司法院大法官釋字第557號解
  釋：「臺灣省菸酒公賣局為公營事業機構，其職員之任用非依
  公務人員任用法，其退休亦非依公務人員退休法辦理，自非行
  政院臺49人字第6719號令及臺74人政肆字第14927號函適用之
  對象」，然其解釋理由書載：「臺灣省菸酒公賣局為公營事業
  機構，於63年1月1日起實施單一薪俸，69年1月1日起實施用人
  費率，因單一薪俸制已將公營事業機構人員各種生活補助、宿
  舍供應等因素考量在內，與一般公務人員俸給結構不同‧‧‧
  是臺灣省菸酒公賣局退休人員既非依公務人員任用法任用，亦
  非依公務人員退休法辦理退休，自非上開行政院臺49人字第
  6719 號令及臺74人政肆字第14927號函適用之對用對象」（本
  院卷第18,19頁）。而乙○○係62年12月1日依公務員退休法規
  定退休，即其退休時間在菸酒公賣局於63年1月1日起實施單一
  薪俸、69年1月1日起實施用人費率前，自與上開解釋所指「非
  依公務人員退休法辦理退休」之情形有別而無該解釋之適用。
  然上開解釋理由書同時載：「行政院於46年6月6日以臺46人字
  第3058號令頒事務管理規則‧‧同院於49年12月1日以台49人
  字第6719號令，准許已退休人員得暫時續住現住宿舍，俟退休
  人員居住房屋問題處理辦法公布後再行處理。繼於56年10月12
  日以臺56人字第8053號令，將上開令文所稱退休人員限於依法
  任用並依公務人員退休法辦理退休之公務人員為其適用範圍。
  又於74年5月18日以台74人政肆字第14927號函稱：對於事務管
  理規則修正前配住宿舍，而於該規則修正後退休之人員准予續
  住至宿舍處理時為止等語，並未改變前述函令關於退休人員適
  用範圍之涵義」，是乙○○就系爭房屋雖原為合法現住人而非
  無權占有，然其僅得續住至宿舍處理時為止，即依眷舍處理要
  點第4點亦規定：「各機關學校管理之眷舍房地，依本要點所
  定處理方式報請處理時，應列冊經主管機關送執行機關層報行
  政院核定，並變更為非公用財產後，移交國有財產局依法處理
  」（本院卷第124頁）。而系爭房屋「係原菸酒公賣局變更非
  公用財產移交本處接管，其坐落之土地業有整體利用開發計畫
  」，有被上訴人93年4月27日台財產北改字第0930015906號函
  在卷可參（原審卷(一)第26頁），即改制前菸酒公賣局早於91
  年6月14日以公財字第09100132193號函乙○○：「說明：三、
  本局將於今年七月改制公司，對經管之眷舍房地，一律不予作
  價投資於新公司必須全部移交國有財產局接管，因公賣局隨改
  制後已不存在，且國有財產局與眷舍現住人並無職務隸屬關係
  ，原使用借貸關係失所附麗，現住人應配合騰遷繳還，其未騰
  遷交還者即轉換成一般占用關係，由國產局依法處理」（原審
  卷(一)第77頁），臺灣菸酒股份有限公司（下稱菸酒公司）於91
  年8月30日以台菸酒財字第0910019259號函乙○○：「本公司
  為改制需要，已將不作價之眷舍房地移交國有財產局接管依法
  辦理騰空標售‧‧‧」（本院卷第51頁），參諸菸酒公賣局確
  已改制為菸酒公司，為眾所周知之事，是系爭房屋確已達前述
  「宿舍處理時」之情形，自「宿舍處理時」起，乙○○與菸酒
  公司間就系爭房屋之使用借貸關係即為終止，已非合法現住人
  ，其占用系爭房屋自屬無權占用，甲○○亦無占用系爭房屋之
  正當權源，同屬無權占用。上訴人辯稱乙○○係72年5月1日前
  依法配住眷舍之退休人員，依眷舍處理辦法第3條第1項第1款
  及第2款之規定，為合法之現住人，其等非無權占用系爭房屋
  云云，非屬可採，被上訴人主張上訴人無權占用系爭房屋一節
  ，堪認為實在。
五另按無法律上之原因而受有利益致他人受有損害，應返還其利
  益，而無權占有他人之物，依社會通常之觀念，可獲得相當租
  金之利益，並因而致物之所有權人自受有相當於租金之損失，
  無權占有人自應返還相當於租金之利益（最高法院61年度臺上
  字第1695號判例意旨參照）。查上訴人無權占有使用被上訴人
  管理之系爭房屋，被上訴人自得基於管理機關之地位，依民法
  第179條規定請求相當租金之不當得利損害金。次按，城市地
  方房屋之租金，以不超過土地及其建築物申報總價年息10％為
  限，土地法第97條第1項定有明文。經查系爭房屋位於臺北市
  ○○○路1段23巷內，毗鄰中山北路2段、林森北路，附近有公
  園、停車場、與公車站，附近商業活絡，生活機能完善，有現
  場略圖、現場照片等件為證（原審卷(一)第132-144頁），本院
  審酌上列情狀，認系爭房屋相當租金損害，以土地及建物申報
  總價年息10％為允當。被上訴人於88年11月29日接管系爭房屋
  （原審卷第17頁），其請求上訴人給付自89年11月29日起相當
  於租金之損害（原審卷(一)第13頁），於法有據。系爭房屋自89
  至93年度之現值各如原判決附表「房屋現值」欄所示，有臺北
  市稅捐稽徵處中南分處93年4月19日北市稽中南乙字第093603-
  94400號函可參，坐落基地即臺北縣中山段3小段168號土地之
  申報地價為每平方公尺59,600元，有土地登記謄本可憑（原審
  卷(一)第28,14頁）。再系爭房屋面積67.28平方公尺，因每棟四
  層樓，換算其基地占用面積為1/4即16.82平方公尺。依上開資
  料，被上訴人請求上訴人給付自89年11月29日起至93年5月31
  日止計421,798元之損害（原審卷(一)第13頁被上訴人製作之附
  表，與原判決附表同），並自93年6月1日起至返還系爭房屋之
  日止，按月給付9,980元之損害，於法有據，應予准許。
六上訴人另辯稱於被上訴人於給付一次補助金前，其等仍有續住
  占用系爭眷舍之權利，並主張同時履行抗辯權云云。然按所謂
  同時履行之抗辯，仍係基於雙務契約而發生，倘雙方之債務，
  非本於同一之雙務契約而發生，縱令雙方債務在事實上有密切
  之關係，或雙方之債務雖因同一之雙務契約而發生，然其一方
  之給付，與他方之給付，並非立於互為對待給付之關係者，均
  不能發生同時履行之抗辯（最高法院83年度臺上字第1710號判
  決要旨參照）。姑不論上訴人請求補助費與被上訴人請求遷讓
  房屋是否基於雙務契約而生，即按「‧‧‧於92年12月31日以
  前，依‧‧‧規定報送執行機關申辦騰空標售案件，該眷舍之
  合法現住人，自行政院核定之日起三個內自行遷出者，由執行
  機關按核定騰空標售時之‧‧標準給予一次補助費」，眷舍處
  理要點第7點定有明文（本院卷第125頁）。然第9條第2項同時
  規定：「合法現住人未依前二點規定期限遷出者，喪失請領一
  次補助費‧‧‧之資格‧‧‧」（本院卷第126頁），而乙○
  ○於接獲前菸酒公賣局搬遷通知後，因逾期未於核定92年2月6
  日前搬遷（本院卷第51頁），已喪失補助之權利，而前菸酒公
  賣局僅將系爭房屋移交被上訴人接管，並未列冊將所需補助經
  費撥交被上訴人管理，被上訴人無從代為執行，此觀菸酒公司
  94年11月7日台菸酒財字第0940023714號函：「說明：三、另
  查臺灣省菸酒公賣局為因應改制，爰將經管坐落住宅區及商業
  區之眷舍依‧‧‧實施要點第5點第1款規定層報辦理『騰空標
  售』，並於91年8月7日奉核定；本公司遂依同要點第7點第1項
  規定通知王君等合法現住人於92年2月6日前自行搬遷並‧‧‧
  發給1次補助費，惟王君逾越上開期限未搬遷，爰依第2項規定
  取消其請領1次補助費，並現狀移交國有財產局處理」自明（
  本院卷第63頁），是上訴人乙○○已喪失搬遷補助費之請求權
  ，遑論其原有搬遷補助費請求權與被上訴人請求遷讓房屋非其
  於同一雙務契約而生，上訴人上開辯解，於法無據。
七綜上所述，被上訴人依據民法第767條、不當得利之規定，請
  求上訴人自系爭房屋遷出，並將該房屋返還予被上訴人；並給
  付421,798元，及自93年6月1日起至返還上列房屋日止，按月
  給付9,980元予被上訴人，於法有據，應予准許。原審為上訴
  人敗訴之判決，並依兩造之聲請，酌定相當擔保金為假執行、
  免為假執行之諭知，理由雖有不同，結論則無二致，原判決仍
  應予以維持。上訴意旨指摘原判決不當，求予廢棄改判，為無
  理由，應予駁回。
八本件因事證已臻明確，兩造其餘攻擊、防禦方法及所為之立證
  ，與判決之結果不生若何影響，無庸再逐一予以論究，合併敘
  明。
據上論結，本件上訴為無理由，依民事訴訟法第449條第2項、第
78條、第85條第1項前段，判決如主文。
中    華    民    國    95    年    1     月    17    日
                  民事第十六庭審判長法  官  沈方維
                                    法  官  張競文
                                    法  官  湯美玉
正本係照原本作成。
不得上訴。
中    華    民    國    95    年    1     月    18    日
                                    書記官  賴淑真


司法院資訊處製作；財團法人民間司法改革基金會備份。
